【裁判字號】    97,上,326
【裁判日期】    971223
【裁判案由】    確認派下權不存在
【裁判全文】
臺灣高等法院臺中分院民事判決           97年度上字第326號
上  訴  人  甲○○
訴訟代理人  丙○○
被上訴人    乙○○
訴訟代理人  涂芳田律師
上列當事人間請求確認派下權不存在事件，上訴人對於民國97年
8月15日臺灣彰化地方法院97年度訴字第187號第一審判決提起上
訴，本院於97年12月9日言詞辯論終結，判決如下：
    主  文
上訴駁回。
第二審訴訟費用由上訴人負擔。
    事實及理由
一、被上訴人起訴主張：
  (一)上訴人甲○○為祭祀公業派下員黃萬福之養女，因黃萬福無
    男性子孫，由上訴人申報為派下員。惟按出嫁子女因無男子
    可繼承派下權而招贅夫或未招贅生有男子或收養男子者，該
    男子可為派下（最高法院72年度台上字第1111號判決、第41
    61號判決、臺灣習慣調查報告第 713頁參照）。本件上訴人
    業於民國（下同） 37年5月18日與謝文財結婚，其非屬招贅
    婚，依法即非奉祀本家祖先，不得繼承為派下權。上訴人申
    報為祭祀公業黃海之派下權，民政機關未察，率予認定，顯
    非合法。因民政機關發給之「派下全員名冊」並無確定私權
    之法律效力，對派下員身份之疑義，得為確認之訴之訴訟標
    的（最高法院72年度台上字第1796號判決參照）。為此求為
    確認上訴人非祭祀公業黃海之派下員之判決。
  (二)對上訴人答辯之陳述：
  (1)按一般非奉祀本家祖先之女子，或非從其母姓（指奉祀本家
    女子之本姓）之子孫，不得繼承女子本家祭祀公業之財產，
    最高法院著有73年度台上字第4629號判決。而所謂「奉祀本
    家祖先」，係指招贅婚之女子，而非嫁娶婚之女子，由上開
    最高法院判決理由略以：「查訴外人陳絆已出嫁，非祭祀本
    家祖先之女子。」觀之甚明。
  (2)次按祭祀公業之派下，原則上以男系之子孫為限，出嫁女子
    之子孫不得為派下，但女子因家無男子（兄弟）可承繼派下
    權而招贅夫，或未招贅生有男子，或收養男子者，該男子均
    可為派下，臺灣省原有此習慣。本件原審認定李○死亡時已
    有養子即被上訴人李○塗繼承為戶主，自不容李○之女李○
    之養子即上訴人繼承派下權，自無違背法令之可言，最高法
    院著有72年度台上字第1111號判決。由上開最高法院判決意
    旨觀之，出嫁之女子並無奉祀本家祖先之權利及義務。
  (3)再臺灣民事習慣調查報告第712頁、第713頁載：「派下以男
    系子孫為限，出嫁女子之子孫，不得為派下。蓋，一因女子
    不為家產之基本應分人，二因女子無祭祀祖先之權利義務之
    故也。但女子因其家無男子（兄弟）可承繼派下權，而招贅
    夫，或未招贅生有男子或收養男子者，該男子均可為派下。
    」。另96年12月12日公佈之「祭祀公業條例」（施行日期由
    行政院定之）第 4條規定：「本條例施行前已存在之祭祀公
    業，其派下員依規約定之。無規約或規約未規定者，派下員
    為設立人及其男系子孫（含養子）。派下員無男系子孫，其
    女子未出嫁者，得為派下員。該女子招贅夫或未招贅生有男
    子或收養男子冠母姓者，該男子亦得為派下員。派下之女子
    、養子、贅婿等有下列情形之一者，亦得為派下員：一、經
    派下現員3分之2以上書面同意。二、經派下員大會派下現員
    過半數出席，出席人數3分之2以上同意通過。」，該條文規
    定未出嫁女子及招贅婚所生男子或收養男子冠母姓者，該男
    子得為派下員，而已出嫁女子並無派下權，乃係將上開最高
    法院之判決意旨予以明文化，以杜爭議。
  (4)基上所述，上訴人為出嫁之女子，即便其為取得「黃海祭祀
    公業」之派下權，而祭祀黃姓祖先，並將其三子「謝章勇」
    改姓為「黃章勇」。然其所為，顯與上開最高法院判決意旨
    相違，上訴人為出嫁女子，其無派下權至為明確。
  (5)被上訴人否認上訴人有祭祀黃海之事實，即便有祭祀，亦與
    上開最高法院判決意旨相違，最高法院判決意旨女子奉祀本
    家應指未出嫁之女子而言。且司法院院字第 647號解釋亦明
    示家族中之祭祀公產，以男系子孫輪管或分割或分息者，係
    本於從習慣為家族團體之公共規約，在女子向無此權，苟非
    另行約定，自不得與男系同論。上訴人並經祭祀公業黃海派
    下員於 97年6月28日召派下員大會，經派下員決議認上訴人
    為出嫁女子，並無派下權，原分配予上訴人之派下房份金，
    應作為公業之基金。
  (6)上訴人所舉黃白燕、黃玉西是屬招贅婚，與上訴人之情形不
    同，上訴人是出嫁女子，依法律規定還是沒有派下權。
二、上訴人則以下列各點抗辯，並求為判決駁回被上訴人之訴：
  (一)按一般非奉祀本家祖先之女子，或非從其母姓（指奉祀本家
    女子之本姓）之子孫，不得繼承女子本家祭祀公業之財產，
    最高法院著有73年度台上字第4629號判決。是祭祀公業派下
    權之繼承，從習慣，係以享有派下權之男系子孫或奉本家祖
    先之女子即從母姓之子孫為限，非奉祀本家祖先之女子，或
    非從其母姓之子孫，不得繼承女子本家祭祀公業之財產。據
    此可知，因家無男子可承繼派下權，奉祀本家祖先之女子，
    仍得繼承女子本家祭祀公業之財產。次按依臺灣民事習慣，
    稱祭祀公業者，係以祭祀祖先為目的而設立之獨立財產，奉
    祀本家祖先之女子繼承派下權，並無悖於祭祀公業祭祀祖先
    之設立目的。
  (二)本件上訴人為系爭公業派下員黃萬福之養女，黃萬福除上訴
    人外，並無其他繼承人，為達傳宗接代及祭祀祖先之目的，
    黃萬福生前即指示上訴人須延續黃家香火，其雖同意上訴人
    於37年間與謝文財結婚，惟囑咐上訴人仍須繼續祭拜黃家本
    家之祖先，並且要求上訴人及謝文財夫妻日後所生之子，其
    中一人須從母姓，延續黃家之香火及派下權，上訴人三子黃
    澄杰因而從母姓「黃」，並為原法院家事法庭裁准在案。且
    上訴人自黃萬福生前乃至於其死亡後至今, 一直都有奉祀黃
    姓本家祖先之事實，祖先牌位奉於彰化縣北斗鎮○○路35號
    上訴人之住處，上訴人經常至該處祭拜祖先（系爭公業之祖
    廟尚未興建），並有證人林陳馨可證，參酌上開最高法院判
    決意旨，上訴人自得繼承黃萬福之派下權，上訴人對於系爭
    公業之派下權存在，被上訴人主張上訴人不得繼承為派下員
    云云，顯非可採。
  (三)另系爭公業之管理人及其餘派下員，均承認上訴人為系爭公
    業之派下員，並於向彰化縣政府北斗鎮公所申報公業土地時
    ，於派下員名冊載明上訴人為派下員，可證上訴人確為系爭
    公業之派下員。
  (四)又訴外人黃金蓮、黃淑惠、黃三連等人與本件公業派下員黃
    安國確認派下權存在事件，臺灣高等法院臺中分院85年度上
    字第 339號判決認「．．．至於甲○○之父黃進登並無男子
    ，即甲○○無兄弟可繼承派下權，黃柳為招婚，其父黃永所
    生男子黃天生、黃誠、黃清波均死亡絕嗣，黃柳亦無兄弟可
    繼承派下權，因甲○○、黃柳均可繼承派下權，自與上訴人
    黃金蓮、黃淑惠情形不同。」雖上訴人實際上為本公業派下
    員黃萬福之養女，惟黃萬福並無任何子嗣，且由上訴人奉祀
    黃家祖先之情形，與上述確定判決所認定之事實並無不同，
    據此亦足認上訴人確可享有本件公業之派下權。
  (五)另本件祭祀公業派下員黃秋芬，曾於 84年3月15日向彰化縣
    北斗鎮公所提出該公業之申報書，其檢附之推舉書及派下子
    孫系統表分別有被上訴人乙○○之簽名或簽章，依該推舉書
    及派下子孫系統表之記載意旨，被上訴人已承認上訴人為本
    件公業之派下員。且黃秋芬曾於 92年5月15日申報本件公業
    派下員變動，經公告期滿無人異議之派下子孫系統表，其上
    亦有被上訴人之簽章，被上訴人仍承認上訴人為本件公業之
    派下員。又本件公業管理人黃炳枝於 95年8月29日申報本件
    公業派下員變動，其所檢附之派下子孫系統表，亦有被上訴
    人之簽章，被上訴人再次承認上訴人為本件公業之派下員。
    足證被上訴人已明知上訴人有祭祀黃家祖先之事實，且被上
    訴人母親死亡後，上訴人亦經常幫忙照顧被上訴人，被上訴
    人多年來均承認上訴人為本件公業派下員之事實，其因公業
    財產處分與上訴人意見不合，竟挾怨提起本件訴訟，顯無理
    由。
  (六)再按依臺灣民事習慣，所謂出舍，係指招婿帶妻離開招家，
    返回本生家或另設一戶獨立生活而言．．．出舍之效果，約
    有5種．．．４、妻因出舍而隨夫入夫家（其法律關係與一
    般娶婚同）。查系爭公業公告之派下員黃振興之母親黃白燕
    雖於戶籍謄本登記招贅藍圳塗，且夫妻二人婚後居住在黃白
    燕位於「臺中州能高郡埔里街埔里字茄苳腳62番地」之原籍
    處，惟藍圳塗嗣後遷至「臺中州北斗郡北斗街西北斗359 番
    地」，已「出舍」而另戶獨立生活，黃白燕並改從夫姓。又
    系爭祭祀公業公告派下員黃炳枝之母親黃玉西雖於戶籍謄本
    登記招贅顏天賞，且夫妻二人婚後居住在黃玉西位於「臺中
    州北斗郡北斗街西北斗 373番地」之原籍處，惟黃玉西之夫
    婿顏天賞嗣已「出舍」而另設一戶於「臺中州北斗郡北斗街
    西北斗 359番地」獨立生活，黃玉西亦隨同遷籍於該處並改
    從夫姓。依前述臺灣民事習慣，公告派下員黃白燕、黃玉西
    本不得享有系爭祭祀公業之派下權，惟系爭祭祀公業仍認黃
    白燕、黃玉西俱有派下權，予以公告並分配處分土地價金予
    其 2人之繼承人黃振興、黃炳枝。由此可知系爭公業之繼承
    慣例，對於奉祀本家祖先之女子，仍得繼承女子本家祭祀公
    業之財產，否則黃白燕，黃玉西之繼承人對系爭祭祀公業即
    不能享有派下權。
三、原審為上訴人敗訴之判決，上訴人不服，求為判決(一)原判決
    廢棄(二)被上訴人在第一審之訴駁回。被上訴人則求為判決駁
    回上訴。
四、被上訴人主張上訴人並非祭祀公業黃海之派下員，對該祭祀
    公業無派下權等語。上訴人則以(一)被上訴人起訴時，並未敘
    名係依何種身份提起，是否為利害關係人，以及敘明在司法
    上地位有何受侵害之危險，僅於上訴答辯狀敘明「維護全體
    派下員權益」，按既為全體派下員權益提起訴訟，起訴原告
    應為「黃海祭祀公業法定代理人黃炳枝」始為當事人適格，
    被上訴人並未釋明因法律關係存否不明確，致法律上地位有
    受侵害之危險，即應依民事訴訟法第249條第6款規定以原告
    當事人不適格及起訴不備其他要件以判決駁回之。(二)其有奉
    祀黃姓祖先，且其三子已改姓「黃」，故有派下權。(三)依據
    內政部 65年8月11日台內民字第697880號，台灣省民政廳65
    年8月17日民甲字第17862號函釋令：「祭祀公業派下員無男
    性，僅存已出嫁之女性直系親屬，且於出嫁時曾約定需奉祀
    祖先亦有祭祀事實，准其公告無異議後，取得繼受公業之權
    益。」上訴人可以原始取得派下權等語置辯。經查：
  (一)按祭祀公業為派下員全體公同共有，派下員之多寡，於其公
    同共有權利之大小，有不可分之牽連關係，如非派下員而列
    為派下員，並享受公同共有之權利，對真正派下員之公同共
    有權，即不能謂無侵害；又非值年之派下及公業採取專任管
    理制時，管理人以外之派下，對公業私產之處分或重要管理
    行為，有同意權，又各派下均得因公業團體之利益，而為公
    業財產之保存行為，故上訴人是否為派下員，與全體派下員
    有利害關係，故被上訴人提起確認上訴人派下權不存在之訴
    ，並非無受確認判決之法律上利益，自得提起。又被上訴人
    之母黃氏粉、父黃寶興，母為招贅婚，被上訴人自有派下權
    ，有被上訴人提出之戶籍謄本附卷可查（原審卷第 1宗第17
    至19頁），亦有祭祀公業黃海派下子孫系統表、派下員名冊
    附卷可稽（同上卷第6、7頁），故上訴人主張被上訴人無受
    確認判決之法律上利益，當事人不適格云云，並不足取。
  (二)按家族中之祭祀公產，以男系子孫輪管或分割或分息者，係
    本於從習慣為家族團體之公共規約，在女子向無此權，苟非
    另行約定，自不得與男系同論，司法院第 647號解釋參照。
    次按祭公業係以祭祀祖先為目的而設立，自須有設立人存在
    。此設立人及其子孫，均稱之為派下。派下係屬祭祀公業社
    團之社員，而應注意各點：(1)派下以男系之男子孫為限，出
    嫁女子之子孫，不得為派下。蓋，一因女子不為家產之基本
    應分人，二因女子無祭祀祖先之權利義務之故也。但女子因
    其家無男子（兄弟）可承繼派下權，而招贅夫，或未招贅夫
    ，或未招贅生有男子或收養男子者，該男子均可為派下；公
    業設立人之繼承人全部，均因設立人之死亡，而取得派下權
    ，．．．惟當時因女子，原則上並無遺產繼承權，故除有特
    殊情形（如無男子繼承人而招贅並未出嫁者）外，亦不得取
    得派下權（參臺灣民事習慣調查報告第754頁、第783頁，法
    務部93年7月6版）。再按祭祀公業係以祭祀祖先為目的而設
    立，自須有設立人存在，此設立人及其子孫，均稱之為派下
    ，派下以男系之男子孫為限，出嫁女子之子孫不得為派下（
    最高法院 93年度台上字第467號判決意旨參照）；祭祀公業
    之派下，原則上以男系之子孫為限，出嫁女子之子孫不得為
    派下，但女子因家無男子（兄弟）可承繼派下權而招贅夫，
    或未招贅生有男子，或收養男子者，該男子均可為派下，台
    灣省原有此習慣（最高法院72年度台上字第1111號判決意旨
    參照）。再按祭祀公業條例業經總統於96年12月12日，以華
    總一字第09600165751號令公告，並經行政院於97年5月19日
    以院臺秘字第0970018139號令發布，定自97年7月1日施行，
    而該條例第 4條規定：「本條例施行前已存在之祭祀公業，
    其派下員依規約定之。無規約或規約未規定者，派下員為設
    立人及其男系子孫（含養子）。派下員無男系子孫，其女子
    未出嫁者，得為派下員。該女子招贅夫或未招贅生有男子或
    收養男子冠母姓者，該男子亦得為派下員。派下之女子、養
    女、贅婿等有下列情形之一者，亦得為派下員：一、經派下
    現員3分之2以上書面同意。二、經派下員大會派下現員過半
    數出席，出席人數3分之2以上同意通過。」，查本件上訴人
    於 37年5月18日與謝文財結婚，有被上訴人提出之戶籍謄本
    在卷可按，並為上訴人所自認。雖上訴人抗辯其與其養父黃
    萬財曾有約定，上訴人須延續黃家香火，並繼續祭拜黃家本
    家之祖先，且要求上訴人及謝文財夫妻日後所生之子，其中
    一人須從母姓，延續黃家之香火及派下權等語。然依前揭司
    法院解釋、臺灣民事習慣調查報告、最高法院判決意旨，及
    祭祀公業條例第 4條之規定觀之，上訴人於出嫁時即已喪失
    對於祭祀公業黃海之派下權，且上訴人縱與其養父約定其後
    仍須祭祀黃姓祖先，亦非與祭祀公業黃海之約定，或經祭祀
    公業黃海之派下員決議之同意，與祭祀公業條例第 4條之規
    定，亦不相符，故不得因上訴人與其養父之約定，即得取得
    祭祀公業黃海之派下權。
  (三)上訴人抗辯其確有祭拜黃姓祖先，並將其子更姓為「黃」姓
    ，故其對系爭祭祀公業有派下權等語。查：(1)證人林陳馨雖
    到庭證稱：伊知道上訴人的祖先有一姓謝及一姓黃，是擺兩
    邊，伊有看到上訴人有時拜姓謝的，有時拜姓黃的，這是在
    十幾年前看到的，之後伊搬走後就不知道了等語。然上訴人
    於原審到現場履勘時陳稱：伊只有過年、清明節、端午節、
    中元節、重陽節及伊養父黃萬福的忌日有回來拜，其他的時
    間並沒有，但每月農曆初 1、15也有回來燒香拜拜等語。有
    原審勘驗筆錄在卷可按。是就上訴人所述之祭拜方式，上訴
    人雖有拜「黃」姓祖先，然其祭拜之真意，應係在於祭拜其
    養父黃萬福，而非祭祀祭祀公業黃海甚明。(2)上訴人之三子
    謝章勇雖向原法院聲請變更為母姓，並經原法院裁定在案，
    業經原審調閱該院96年度家抗字第22號卷證查明無誤，並有
    該裁定書附卷可稽。然謝章勇為 52年9月23日生，有上開裁
    定書可按，其於上訴人聲請變更其姓氏時（96年8月6日聲請
    變更，此有原法院 96年度家聲字第32號聲請卷第2頁）已將
    近42歲，如上訴人所述其與其養父約定，其與謝文財結婚後
    ，應有一子須從母姓，延續黃家之香火及派下權為真，則應
    係其三子謝章勇於 52年9月23日出生時，即應登記姓「黃」
    ，何以至96年8月6日始聲請變更姓氏？足認應係為取得祭祀
    公業黃海所有之土地出賣後，得分取分配款，始聲請變更姓
    氏，而非真意為祭祀祭祀公業黃海而變更姓氏，否則何以未
    在謝章勇出生之際，即予登記為「黃」姓。況上訴人於出嫁
    時即已喪失系爭祭祀公業之派下權，已如前述，是上訴人以
    其子已變更為「黃」姓，而認其已取得系爭祭祀公業之派下
    權云云，亦無可採。
  (四)上訴人再抗辯系爭公業之管理人及其餘派下員，均承認上訴
    人為系爭公業之派下員，並於向彰化縣政府北斗鎮公所申報
    公業土地時，於派下員名冊載明上訴人為派下員，可證上訴
    人確為系爭公業之派下員等語。然，祭祀公業黃海派下員業
    已開會決議：「(1)經出席派下員（含委託）21人全體通過同
    意自即日起，派下員甲○○無派下權，其財產權全部作為本
    公業基金。(2)前委託辦理之毛玉萍代書之錯誤及偽造文書，
    得提告及追回本公業所支出之酬金新臺幣 130萬元正。」，
    有被上訴人提出之祭祀公業黃海派下員 97年6月28日會議記
    錄在卷可按，是系爭祭祀公業派下員認係遭委託辦理之毛玉
    萍代書之錯誤始將上訴人列為派下員甚明，此亦可由上訴人
    提出之多次派下員名冊，忽而將上訴人列為黃進登之養女，
    忽而將之列為黃萬福之養女可知。是上訴人前揭抗辯，亦不
    足取。
  (五)上訴人再舉另案本院 85年度上字第339號判決認上訴人對系
    爭祭祀公業有派下權存在云云。然該判決係認上訴人無兄弟
    可繼承派下權，並未論及其已出嫁，故不能以該判決即得認
    定上訴人對系爭祭祀公業有派下權存在。又上訴人再舉黃白
    燕、黃玉西為例，認其有派下權，然上訴人係出嫁之女子，
    與黃白燕、黃玉西係招贅婚不同，黃白燕、黃玉西嗣後雖有
    「出舍」之情形，亦係在「出舍」後是否喪失派下權之問題
    ，而上訴人係於出嫁時即喪失派下權，二者不可同日而語。
  (六)上訴人又舉內政部 65年8月11日台內民字第697880號，台灣
    省民政廳65年8月17日民甲字第17862號函釋令：「祭祀公業
    派下員無男性，僅存已出嫁之女性直系親屬，且於出嫁時曾
    約定需奉祀祖先亦有祭祀事實，准其公告無異議後，取得繼
    受公業之權益。」主張其可以原始取得派下權。惟查上開函
    釋，並無拘束司法機關之效力，且與上開司法院第 647號解
    釋、臺灣民事習慣調查報告及最高法院判決不符，為本院所
    不採。
五、綜上所述，上訴人於出嫁之時，業已喪失其對於祭祀公業黃
    海之派下權，則被上訴人主張上訴人已非祭祀公業黃海之派
    下員，尚屬有據，自堪認被上訴人之主張為真實。從而，被
    上訴人請求確認上訴人就祭祀公業黃海之派下權不存在，為
    有理由，應予准許。原審為上訴人敗訴之判決，並無不合，
    上訴意旨指摘原判決不當，求予廢棄改判，沒有理由，應予
    駁回。
六、本件判決之基礎已臻明確，兩造其餘攻擊防禦方法，經審酌
    後於判決結果不生影響，無庸一一論列，併此敘明。
七、據上論結，本件上訴為無理由，依民事訴訟法第449條第1項
    、第78條，判決如主文。
中    華    民    國    97    年    12    月    23    日
                  民事第三庭    審判長法  官  陳照德
                                      法  官  朱  樑
                                      法  官  曾謀貴
以上正本係照原本作成。
如對本判決上訴，須於收受判決送達後二十日內向本院提出上訴
書狀，其未表明上訴理由者，應於提出上訴後二十日內向本院提
出上訴理由書（須按他造人數附具繕本）。
上訴時應提出委任律師為訴訟代理人之委任狀。具有民事訴訟法
第四百六十六條之一第一項但書或第二項之情形為訴訟代理人者
，另應附具律師及格證書及釋明委任人與受任人有該條項所定關
係之釋明文書影本。
                                      書記官  王麗珍
中    華    民    國    97    年    12    月    23    日
                                                      Ａ


司法院資訊處製作；財團法人民間司法改革基金會備份。
